臺灣高等法院民事判決　　　　　　　　 93年度重上字第576號
上　訴　人　甲○○
　　　　　　丁○○（即魏家生）
共　　　同
訴訟代理人　陳益盛律師
　　　　　　盧立仁律師
被　上訴人　楓竹有限公司
兼　法　定
代　理　人　丙○○
被　上訴人　乙○○
共　　　同
訴訟代理人　楊金順律師
複　代理人　陳佳雯律師
上列當事人間請求清償債務事件，上訴人對於中華民國93年10月
14日臺灣臺北地方法院93年度重訴字第 552號第一審判決提起上
訴，本院於94年5月10日言詞辯論終結，判決如下：
    主  文
原判決關於命上訴人連帶給付超過新台幣肆佰玖拾壹萬貳仟伍佰
元本息部分，及該部分假執行之宣告，暨訴訟費用（確定部分除
外）之裁判均廢棄。
上開廢棄部分，被上訴人在第一審之訴及其假執行之聲請均駁回
。
其餘上訴駁回。
第一審（確定部分除外）、第二審訴訟費用由上訴人連帶負擔五
分之三，餘由被上訴人負擔。
    事實及理由
一、被上訴人主張：上訴人丁○○（即魏家生）於民國（下同）
    92年9月23日， 以上訴人甲○○名義向伊購買門牌號碼台北
    市○○○路○段15巷15號 1至9樓及地下2層房屋暨其坐落基
    地（下稱系爭房地）。詎上訴人甲○○於繳付前三期買賣價
    金新台幣（下同）1200萬元後，未依限清償尾款2億5,000萬
    元。嗣上訴人甲○○為擔保尾款之支付，遂於92年10月28日
    與伊另簽訂一協議書，同年12月30日另簽訂一承諾書（下稱
    系爭承諾書），承諾上訴人甲○○應於92年12月31日以前，
    代被上訴人清償對上海商業儲蓄銀行（下稱上海商銀）之欠
    款2億5,000萬元以作為尾款之支付。上訴人丁○○則依承諾
    書第4條擔任買賣連帶保證人， 並拋棄先訴抗辯權。依系爭
    承諾書第2條明定：「 甲方（即上訴人甲○○）承諾應於92
    年12月31日前將所餘買賣價金2億5,000萬元整之款項全數存
    入上海商銀東台北分行之帳戶內，逾期即構成違約，甲方應
    依92年10月28日簽立之協議自92年11月26日起至清償日止，
    按一日賠償丙方（即被上訴人）新台幣75,000元整計算之違
    約金」，上訴人既同意於92年12月31日以前連帶給付被上訴
    人買賣尾款，卻遲至93年5月25日方清償完畢； 為此，依系
    爭承諾書第2條約定， 請求判令上訴人自92年11月26日起，
    至93年5月25日止（計182日），按日連帶賠償被上訴人75,0
    00元違約金， 合計1,365萬元及加付法定遲延利息等語（原
    審判決上訴人應連帶給付被上訴人800萬元本息， 而駁回被
    上訴人其餘之請求（ 含駁回被上訴人票款7,273,973元之請
    求），被上訴人就駁回部分未據聲明不服，已告確定，不另
    贅論）。
二、上訴人則以：系爭房地交易係被上訴人變賣不動產，約定由
    上訴人甲○○直接給付買賣價金予第三人上海商銀，性質應
    屬「第三人利益契約」。茲上訴人甲○○就被上訴人楓竹公
    司與上海商銀間之債務，已依「承諾書」為其負擔利息；並
    於93年3月29日，由上海商銀同意上訴人甲○○延期至同年5
    月15日前清償完畢，復於同年5月13日同意上訴人甲○○於6
    月30日前清償完畢， 嗣上訴人甲○○於93年5月間取得中國
    國際商業銀行之貸款，而將被上訴人楓竹公司對上海商銀所
    欠之債務清償完畢。 上海商銀既同意上訴人甲○○於93年6
    月30日前代被上訴人一併清理，而上訴人甲○○事後已如期
    給付，上訴人甲○○即無逾期違約之情事，自無須付違約金
    。又被上訴人財產未受任何損害，不得請求違約金。另被上
    訴人請求每日違約金75,000元，顯屬過高等語資為抗辯。
三、原審對於被上訴人之請求，判決上訴人應連帶給付被上訴人
    800萬元，及自93年6月30日起至清償日止，按年息5%計算之
    利息，而駁回被上訴人其餘之請求。被上訴人對被駁回部分
    ，未據聲明不服，已告確定，不另贅論。上訴人就敗訴部分
    ，提起上訴，上訴聲明：(一)原判決不利於上訴人部分廢棄；
    (二)上開廢棄部分，被上訴人在第一審之訴駁回。被上訴人答
    辯聲明則求為判決駁回上訴。
四、兩造不爭執事項：
  (1)上訴人甲○○於92年9月23日， 與被上訴人就系爭房地訂立
    買賣契約。 房地總價2億6200萬元，買賣契約第12條約定，
    由買方將價金直接存入被上訴人楓竹公司在上海商銀東台北
    分行之清償專戶中。被上訴人已依約移轉本件房地所有權予
    上訴人甲○○，上訴人甲○○亦已如期支付前三期款共1200
    萬元。
  (2)上訴人甲○○未於契約所定期限匯入餘款2億5000萬元， 遂
    於92年10月28日與被上訴人簽訂協議書一份。同年12月30日
    ，上訴人甲○○邀上訴人丁○○為連帶保證人，與被上訴人
    再就尾款事項簽訂承諾書一份。承諾書第一條言明由上訴人
    甲○○代償被上訴人對上海商銀之欠款2億5,000萬元；自92
    年10月13日起，均由上訴人甲○○負責清償上述款項之利息
    。第2條約定：「 甲方（甲○○）承諾應於92年12月31日前
    將所餘買賣價金2億5,000萬元整之款項全數存入上海商銀東
    台北分行之帳戶內，逾期即構成違約，甲方應依92年10月28
    日簽立之協議自92年11月26日起至清償日止，按一日賠償丙
    方（被上訴人）新台幣75,000元整計算之違約金（上海儲蓄
    銀行同意延至93年1月15日， 如逾上列期限願依約按日賠償
    ）」。
  (3)上訴人甲○○至93年5月25日始將本件買賣餘款清償完畢。
五、兩造爭執點：
  (1)被上訴人與上訴人甲○○所簽訂買賣契約，是否屬於第三人
    利益契約？
    被上訴人主張買賣價金餘款 2億5000萬元雖應匯入被上訴人
    楓竹公司在上海商銀帳戶，但上海商銀對上訴人並無給付請
    求權，故非第三人利益契約。上訴人則稱此係第三人利益契
    約。
  (2)上訴人甲○○履行買賣契約有無遲延？
    被上訴人主張甲○○確已遲延。上訴人則稱上海商銀已同意
    延期清償，故並未遲延。
  (3)本件「違約金」是否過高？
    被上訴人主張本件違約金係屬懲罰性違約金，不以證明受損
    為必要，其數額並未過高。上訴人則稱被上訴人財產並未受
    損，且本件違約金數額太高。
六、爭點一：本件買賣契約有無「第三人利益契約」性質？
    被上訴人主張買賣價金餘款 2億5000萬元雖應匯入被上訴人
    楓竹公司在上海商銀帳戶，但上海商銀對上訴人並無價金給
    付請求權，故非第三人利益契約。上訴人辯稱此係第三人利
    益契約。
  (1)按第三人利益契約，係約定債務人向第三人為給付之契約，
    第三人有向債務人直接請求給付之權利，於債務人不履行債
    務時，對於債務人有債務不履行之損害賠償請求權，而債權
    人亦有請求債務人向第三人為給付之權利（最高法院83年台
    上字第836號判例參照）。 依上揭判例可知，第三人對於債
    務人具有直接給付請求權時，方符合第三人利益契約要件。
  (2)上訴人主張：本件買賣契約其價金之給付屬第三人利益契約
    ，無非以買賣契約第12條第1項約定：「 雙方合意本不動產
    買賣價金直接存入上海商銀之專戶中（戶名：上海商業儲蓄
    銀行東台北分行專戶，帳號：00000000 000000） ‧‧‧」
    ，又該上海商銀專戶乃清償專戶，買受人既然直接給付買賣
    價金予上海商銀，故推論其性質應屬「第三人利益契約」。
    況系爭承諾書第1條亦約定：「買方應於民國92年11月25 日
    前，將乙方原上海商銀新台幣2億5,000萬元整清償完畢，且
    甲方如有另行移轉於他人時，需告知承接之買方本案所承擔
    之上述貸款」，更足以認定其具有第三人利益契約性質云云
    。
  (3)經查買賣契約第12條、系爭承諾書第一條固約定上訴人甲○
    ○應將款項2億5000萬元匯入上海商銀專戶； 然未約定上海
    商銀具有直接請求上訴人甲○○給付之權利。故在此情形下
    ，上海商銀純係基於受領地位消極地接受給付，並無積極的
    給付請求權，是本件宜認為契約當事人一方，以言詞指示他
    方匯款或轉帳予第三人，惟第三人並未因而取得直接請求他
    方給付之權利者，顯屬所謂之「指示給付關係」，而與第三
    人利益契約尚屬有別。是以，上開條款並未使上海商銀取得
    價金給付請求權，即與第三人利益契約要件不符，上訴人上
    開抗辯即非可信。
七、爭點二：上訴人甲○○履行買賣契約有無遲延？
    被上訴人主張上訴人甲○○確已遲延。上訴人抗辯上海商銀
    已同意延期清償，並未遲延。經查：
  (1)系爭承諾書第一條前段言明上訴人甲○○應在92年12月31日
    前清償，後段括號內又記載「上海儲蓄銀行同意延至93年 1
    月15日，如逾上列期限願依約按日賠償」，綜觀該條全文，
    應認上訴人甲○○給付價金期限已延至93年1月15日， 而上
    訴人甲○○於93年5月25日始將本件買賣餘款2億5000萬元清
    償完畢，此為兩造所不爭執。是以，上訴人甲○○遲至同年
    5月25日方代償貸款完畢，確已遲延。
  (2)上訴人雖辯稱上海商銀已同意延期清償，故未遲延清償；並
    舉該行通知書二份為證（見原審卷外放證物被證一、被證二
    ）。然查，上述二份通知書載明「．．債務人違約逾期，迄
    未為全數清償。．．」、 「．．．限於93年6月30日前代債
    務人一併清理。」，其意旨均係催告上訴人甲○○儘速履約
    ，並非同意延期清償，與第三人利益契約及被上訴人是否同
    意上訴人延期給付兩造間之買賣價金並不相涉。故上訴人以
    上開二份通知書欲證明兩造間之買賣契約為第三人利益契約
    或被上訴人是否構成違約應以銀行所通知之還款時間為準據
    ，實乏依據。況查，被上訴人是否遲延給付，應依92年 9月
    23日買賣契約、92年10月28日協議書、92年10月30日承諾書
    為斷，而依上開文件之訂立經過，可知上訴人應於92年10月
    13日前代被上訴人清償對上海商銀之貸款以作為尾款之給付
    ；因上訴人甲○○一再遲延；致被上訴人不得不同意上訴人
    甲○○延期清償，然此並非表示被上訴人有免除上訴人違約
    責任之意，按被上訴人在清償對上海銀行之貸款前（即上訴
    人完成給付前），均有受銀行催債、信用受損之風險，足見
    系爭承諾書第 2條之約定係為避免被上訴人繼續面臨受銀行
    催討債務及信用受損之風險及加重被上訴人資金調度之困難
    而訂定，而非如上訴人所言「避免上訴人甲○○因為向上海
    商銀給付，而致被上訴人有利息或其他財產上之損害」而已
    ，是以縱使上海商銀同意上訴人或被上訴人可延期清償，對
    被上訴人而言，遭受催債之壓力並未解除，被上訴人豈有可
    能同意免除上訴人之違約責任？再者，上海商銀並非本件買
    賣契約之當事人，本件買賣契約亦非屬「第三人利益契約」
    ，已如前述。故本件買賣契約之履約方式、違約與否應依兩
    造所定上開承諾書之真意而定，而非取決於上海商銀是否同
    意延期清償為條件。 上訴人將系爭承諾書第2條但書之約定
    擴張解釋為違約與否應由上海商銀是否同意延期清償為據，
    實屬無稽。兩造既訂立書面契約，且契約當事人並不包含上
    海商銀，則兩造間關於買賣契約之履行自應以契約之約定內
    容為準；若如上訴人所言，則兩造於協議書及承諾書中何不
    明定上訴人違約與否應取決於上海商銀之決定。是以上訴人
    認其並無逾期給付，而無違約云云，並不足採。上訴人雖舉
    證人陳顯堂、賴怡誠為證，欲證明上訴人丁○○及被上訴人
    丙○○曾至證人任職之上海商銀討論延期還款及代還利息云
    云，然查上海商銀縱有同意可再延期返還借款，衡情被上訴
    人為督促上訴人儘速履行與被上訴人間之買賣契約，同時儘
    速解決被上訴人對上海商銀所欠之借款債務，依常理即無可
    能先行免除上訴人之遲延違約責任，否則，若上訴人屆時又
    違約、遲延對上海商銀還款，被上訴人豈非毫無制裁上訴人
    之方法？又倘若二造間果有免除違約責任之另一約定，何以
    未見有書面之確認？況上訴人為求被上訴人不要因上訴人遲
    延給付而依原證二買賣契約第9條第2款之約定解除買賣契約
    ，尚知要求被上訴人陸續簽定協議書與承諾書，果若嗣後兩
    造有免除遲延違約責任之約定，就此對上訴人極其有利之事
    項，上訴人焉有可能不要求被上訴人訴諸書面？由此顯見，
    縱使即便上海商銀於93年12月底或 1月間有同意被上訴人丙
    ○○或上訴人甲○○可延期清償，並不表示被上訴人丙○○
    有免除上訴人遲延違約責任之意。再者，上開證人另證稱上
    訴人丁○○有同意延期清償期間之借款利息由伊代付，而自
    協商之日起至借款還清日止之利息確實亦由丁○○所繳納云
    云，惟查：上訴人甲○○一再拖延還款之時程，致被上訴人
    對上海商銀之借款不斷滋生利息，此利息損失係因可歸責於
    上訴人之事由而發生，依原證三承諾書第一條之約定，本應
    由上訴人負擔，此與被上訴人是否有免除上訴人依承諾書第
    二條約定所應負之懲罰性違約責任完全無涉，故上訴人以渠
    等有持續支付遲延後之銀行利息及被上訴人並未加以反對而
    認利息之支付屬被上訴人同意免除上訴人遲延違約責任之對
    價，實屬無稽，蓋依系爭承諾書第一條之約定，上訴人本應
    支付銀行利息直至清償完畢為止，則被上訴人焉有可能以上
    訴人原應負之契約義務作為對價而免除上訴人之遲延違約責
    任。綜上，證人陳顯堂、賴怡誠之證言，自不足為上訴人有
    利之認定。
八、爭點三：本件約定之違約金是否過高：
    被上訴人主張本件違約金係屬懲罰性違約金，不以證明受損
    為必要，其數額並未過高。上訴人辯稱被上訴人財產並未受
    損，且本件違約金數額太高。經查：
  (1)按民法第250條第1項規定「違約金，除當事人另有訂定外，
    視為因不履行而生損害之賠償總額。其約定如債務人不於適
    當時期或不依適當方法履行債務時，即須支付違約金者，債
    權人除得請求履行債務外，違約金視為因不於適當時期或不
    依適當方法履行債務所生損害之賠償總額。」， 第252條則
    規定：「約定之違約金額過高者，法院得減至相當之數額。
    」故約定之違約金苟有過高情事，法院即得依此規定核減至
    相當之數額，並無應待至債權人請求給付後始得核減之限制
    。此項核減，法院得以職權為之，亦得由債務人訴請法院核
    減（最高法院79年台上字第1612號判決參照）。
  (2)查系爭承諾書第二條約定：「甲方（甲○○）承諾應於92年
    12月31日前將所餘買賣價金2億5,000萬元整之款項全數存入
    上海商銀東台北分行之帳戶內，逾期即構成違約，甲方應依
    92年10月28日簽立之協議自92年11月26日起至清償日止，按
    一日賠償丙方（被上訴人）新台幣75,000元整計算之違約金
    （上海儲蓄銀行同意延至93年1月15日， 如逾上列期限願依
    約按日賠償）」；即已明白表示上訴人甲○○遲延即應按日
    支付違約金，應認此一約款係屬懲罰性違約金條款，不以債
    權人財產受損為必要。再者，該條後段括號已載明清償期限
    延至93年 1月15日，逾期需按日計算違約金；足認本件違約
    金起算日亦延至93年1月15日以後， 而非前段所載92年11月
    26日。
  (3)次查，上訴人甲○○自93年1月16日至同年5月25日累計遲延
    131日。 本院斟酌被上訴人一再延後清償期限，上訴人甲○
    ○遲延期間致被上訴人仍有遭受銀行追討、信用受損之風險
    ，資金調度更行困難；及上訴人甲○○籌措2億5,000萬元鉅
    款確需相當時日，且遲延期間利息均由甲○○支付，被上訴
    人不須另行支付利息、違約金，暨上訴人甲○○遲延多日後
    已全數代償被上訴人貸款等情狀。認本件違約金定為每日75
    ,000 元，委屬過高，宜酌減為每日37,500元為宜， 故上訴
    人甲○○計應給付被上訴人之違約金為4,912,500元（37500
    元X131＝4,912,500元 ）至上訴人丁○○為系爭承諾書之連
    帶保證人，併應負連帶給付之責。
九、綜上，被上訴人依違約金給付請求權及連帶保證之法律關係
    ， 請求上訴人連帶給付4,912,500元及自準備狀繕本送達翌
    日（即93年6月30日）起至清償日止，按年息百分之5計算之
    利息，洵屬正當，應予准許。至逾上開請求部分，為無理由
    ，應予駁回。原審就超過上開應准許部分，為上訴人敗訴之
    判決，並為假執行之宣告，自有未洽。上訴意旨指摘原判決
    此部分不當，求予廢棄改判，為有理由，應由本院廢棄改判
    如主文第1項所示。至上開應准許部分，原審判命上訴人連
    帶給付，並為供擔保准免假執行之宣告，核無違誤，上訴意
    旨指摘原判決此部分不當，求予廢棄改判，為無理由，應駁
    回其上訴。
十、兩造其餘之攻擊或防禦方法，經核與本件判決結果不生影響
    ，自無逐一詳予論駁之必要，併此敘明。
十一、據上論結，本件上訴為一部有理由，一部無理由，依民事
      訴訟法第449條第1項、第450條、第79條、第85條第1項前
      段、第2項，判決如主文。
中　　華　　民　　國　　94　　年　　5　　月　   24 　　日
                  民事第三庭審判長法  官　林敬修
                                  法  官　藍文祥
                                  法  官　劉勝吉
正本係照原本作成。
如不服本判決，應於收受送達後20日內向本院提出上訴書狀，其
未表明上訴理由者，應於提出上訴後20日內向本院補提理由書狀
（均須按他造當事人之人數附繕本）上訴時應提出委任律師或具
有律師資格之人之委任狀；委任有律師資格者，另應附具律師資
格證書及釋明委任人與受任人有 民事訴訟法第466條之1第1項但
書或第2項（詳附註）所定關係之釋明文書影本。
中　　華　　民　　國　　94　　年　　5 　　月　　25　　日
　　　　　　　　　　　　　　　　　書記官　李翠齡
附註：
民事訴訟法第466條之1（第1項、第2項）：
對於第二審判決上訴，上訴人應委任律師為訴訟代理人。但上訴
人或其他法定代理人具有律師資格者，不在此限。
上訴人之配偶、三親等內之血親、二親等內之姻親，或上訴人為
法人、中央或地方機關時，其所屬專任人員具有律師資格並經法
院認為適當者，亦得為第三審訴訟代理人。
